ACORDAO-COMPLETO-2404756

ACÓRDÃO 4711/2020 ATA 11/2020 - PRIMEIRA CÂMARA

VISTOS, relatados e discutidos estes autos de tomada de contas especial instaurada pela Caixa Econômica Federal, em razão da execução parcial do objeto do Contrato de Repasse 2628.0227137-33/2007 - Siafi 596202, firmado entre o Ministério da Agricultura, Pecuária e Abastecimento (MAPA) , representado pela Caixa, e o Município de Apiacás/MT, que tinha por objeto a transferência de recursos para o Desenvolvimento do Setor Agropecuário, conforme Plano de Trabalho, 
ACORDAM os ministros do Tribunal de Contas da União, reunidos em sessão extraordinária da Primeira Câmara, ante as razões expostas pelo relator, em:
9.1. considerar revel, para todos os efeitos, com fundamento no art. 12, § 3º, da Lei 8.443/1992, a empresa Romatre Construtora Ltda.;
9.2. com fulcro no art. arts. 1º, inciso I, e 16, inciso I, da Lei 8.443/1992, julgar regulares as contas do Sr. Adalto José Zago, dando-lhe quitação plena;
9.3. com fundamento nos arts. 1º, inciso I, e 16, inciso III, alínea “c”, e §2º, da Lei 8.443/1992 c/c os arts. 19 e 23, inciso III, da mesma lei, julgar irregulares as contas do Sr. Sebastião Silva Trindade e da empresa Romatre Construtora Ltda. e condená-los solidariamente ao pagamento da quantia abaixo relacionada, com a fixação do prazo de 15 (quinze) dias, a contar da notificação, para que comprovem, perante este Tribunal (art. 214, III, “a”, do RI/TCU) , o recolhimento da dívida aos cofres do Tesouro Nacional, atualizada monetariamente e acrescida dos juros de mora, calculados a partir das datas indicadas, até a data do recolhimento, na forma prevista na legislação em vigor:
	Valor Original (R$) 
	Data dos débitos

	4.880,67
	5/1/2009

	11.977,82
	6/10/2009

	36.804,04
	16/12/2009

	57.025,25
	4/8/2010

9.4. aplicar ao Sr. Sebastião Silva Trindade e da empresa Romatre Construtora Ltda. a multa prevista no art. 57 da Lei 8.443/1992, no valor de R$ 25.000,00 (vinte e cinco mil reais) , para cada responsável, fixando-lhes o prazo de 15 (quinze) dias, a contar da notificação, para comprovarem, perante o Tribunal, o recolhimento das dívidas ao Tesouro Nacional, sob pena de cobrança judicial dos valores atualizados monetariamente, na forma da legislação em vigor, desde a data deste acórdão até a do efetivo recolhimento, se forem pagas após o vencimento: 
9.5. autorizar, desde logo, nos termos do art. 28, inciso II, da Lei 8.443/1992, a cobrança judicial das dívidas, caso não atendidas as notificações;
9.6. encaminhar cópia desta deliberação ao Procurador-Chefe da Procuradoria da República no Estado do Mato Grosso, nos termos do § 7º do art. 209 do Regimento Interno do TCU, para adoção das medidas que entender cabíveis; 
9.7. encaminhar cópia desta deliberação aos responsáveis e à Caixa Econômica Federal, para conhecimento; e
9.8. dar ciência à Caixa Econômica Federal sobre a falta de restituição, à Conta Única do Tesouro Nacional, do saldo dos recursos do Contrato de Repasse 2628.0227137-33/2007 (Siafi 596202) , no valor histórico de R$ 310.790,76, com vistas à adoção de providências internas no sentido de verificar se houve a restituição e, caso contrário, requerê-la, instaurando nova TCE no caso de insucesso, adotando ainda providências internas que previnam a ocorrência de outras irregularidades/falhas semelhantes.

Tomada de contas especial instaurada pela Caixa Econômica Federal, em razão da execução parcial do objeto do Contrato de Repasse 2628.0227137-33/2007 - Siafi 596202, firmado entre o Ministério da Agricultura, Pecuária e Abastecimento e o Município de Apiacás/MT, que tinha por objeto a transferência de recursos para a Aquisição e implantação de um viveiro de mudas no ente federativo.

Primeira Câmara

Prefeitura Municipal de Apiacás - MT.

3. Interessados/Responsáveis:
3.1. Interessados: Caixa Econômica Federal (00.360.305/0001-04); Ministério da Agricultura, Pecuária e Abastecimento (vinculador) 
3.2. Responsáveis: Adalto José Zago (XXX.625.389-XX); Romatre Construtora Ltda. (01.268.058/0001-83); Sebastiao Silva Trindade (XXX.376.225-XX).

13.1. Ministros presentes: Walton Alencar Rodrigues (Presidente), Benjamin Zymler (Relator), Bruno Dantas e Vital do Rêgo.
13.2. Ministros-Substitutos presentes: Augusto Sherman Cavalcanti e Weder de Oliveira.

BENJAMIN ZYMLER

Inicialmente, transcrevo a instrução de lavra da Secretaria de Controle Externo de Tomada de Contas Especial (peça 41) , a qual contou com a anuência do corpo diretivo da mencionada unidade técnica (peças 42 e 43) , in verbis:
“INTRODUÇÃO
1.	Trata-se de tomada de contas especial instaurada pela Caixa Econômica Federal (Caixa) , em desfavor de Sebastião Silva Trindade (CPF XXX.376.225-XX) , prefeito na gestão de 2009-2012, e de Adalto José Zago (CPF XXX.625.389-XX) , prefeito na gestão de 20132016, em razão da execução parcial do objeto do Contrato de Repasse 2628.0227137-33/2007 - Siafi 596202 (peça 2, p. 39-54) , firmado entre o Ministério da Agricultura, Pecuária e Abastecimento (MAPA) , representado pela Caixa, e a prefeitura do Município de Apiacás/MT, que tinha por objeto a transferência de recursos para o Desenvolvimento do Setor Agropecuário, conforme Plano de Trabalho (peça 2, p. 25-29) .
HISTÓRICO	
2.	O contrato de repasse foi firmado no valor de R$ 292.500,00, à conta do concedente, e R$ 9.046,39 a título de contrapartida do convenente. Teve vigência de 13/11/2007 a 30/6/2016 (peça 2, p. 43-54 e 182) . Embora tenha sido emitida em 6/11/2008 a Ordem Bancária 2008OB901434, no valor de R$ 292.500,00 (peça 2, p. 185) , foram desbloqueados R$ 110.687,78, sendo R$ 4.880,67 em 5/1/2009, R$ 11.977,82 em 6/10/2009, R$ 36.804,04 em 16/12/2009 e R$ 57.025,25 em 4/8/2010, conforme consta à peça 2, p. 84.
3.	O saldo dos recursos do contrato de repasse, no valor de R$ 250.297,24, foram transferidos para a conta poupança em setembro de 2011 (peça 2, p. 91 e 95) . Em 5/2/2015 houve restituição dos recursos, no valor de R$ 310.790,76, à Conta Única do Tesouro Nacional, tendo o estorno dos recursos ao contratado ocorrido em 30/3/2015, no valor de R$ 310.897,52 (peça 2, p. 92-93 e 108) .
4.	No parecer da Caixa, relativo à execução financeira (peça 2, p. 5-7) , datado de 25/8/2015, consta que o objeto do contrato de repasse foi executado no percentual de 37,84% do total previsto no contrato, não gerando benefício para a sociedade.
5.	O Sr. Adalto José Zago e o Sr. Sebastião Silva Trindade foram notificados pela Caixa (peça 2, p. 810, 14-16, 11-13 e 17-19) acerca da necessidade de regularização de pendências relacionadas a não execução total do objeto do contrato de repasse.
6.	Conforme consta à peça 2, p. 114, o Sr. Sebastião Silva Trindade informou apenas que a empresa vencedora da licitação não concluiu a obra e que houve rescisão contratual e propositura de ação judicial para restituição dos valores pagos bem como do prejuízo causado (peça 2, p. 114) .
7.	Em razão do não saneamento das irregularidades apontadas e da não devolução dos recursos, instaurou-se tomada de contas especial (peça 2, p. 173-176) , sendo apurado débito de R$ 110.687,78, em vista dos fatos abaixo elencados:
a) em razão da paralisação do empreendimento, não cumprimento do objetivo pactuado e falta de funcionalidade do objeto executado, foi imputada responsabilidade ao Sr. Sebastião Silva Trindade, por ter executado a obra no percentual em que se encontrava, embora tivesse tempo hábil e recursos para finalizá-la, haja vista que os recursos foram liberados durante sua gestão; e
b) a responsabilidade foi estendida ao Sr. Adalto José Zago por não ter dado continuidade à execução do empreendimento, embora os recursos remanescentes mais as atualizações monetárias estivessem à sua disposição na conta vinculada ao contrato.
Da instrução inicial- peça 4
8.	Na instrução inicial concluiu-se pela necessidade de realização de citação do Sr. Sebastião Silva Trindade solidariamente com o Sr. Adalto José Zago. Abaixo constam as informações necessárias à caracterização da irregularidade.
Qualificação dos responsáveis: Sebastião Silva Trindade (CPF XXX.376.225-XX) , prefeito do município de Apiacás/MT, na gestão de 2009-2012, e Adalto José Zago (CPF XXX.625.389-XX) , prefeito na gestão de 20132016.
Irregularidade: execução parcial do Contrato de Repasse 2628.0227137-33/2007 (Siafi 596202) , com posterior abandono das obras de Desenvolvimento do Setor Agropecuário, firmado entre o Ministério da Agricultura, Pecuária e Abastecimento e a prefeitura municipal de Apiacás/MT, no valor de R$ 110.687,78, com vigência de 13/11/2007 a 30/6/2016, que tinha por objeto a transferência de recursos para o Desenvolvimento do Setor Agropecuário, sem possibilidade de aproveitamento futuro, com alcance social nulo, utilizando os recursos repassados pelo Ministério da Agricultura, Pecuária e Abastecimento para tal finalidade.
Dispositivo violado: parágrafo único do art. 70 da Constituição Federal; art. 145 do Decreto 93.872/1986; art. 22 da IN STN 1/1997; Cláusula Décima Segunda do Contrato de Repasse 2628.0227137-33/2007 (Siafi 596202) .
Quantificação do débito:
	Valor original (R$) 
	Data da ocorrência
	Débito/crédito

	4.880,67
	5/1/2009
	Débito

	11.977,82
	6/10/2009
	Débito

	36.804,04
	16/12/2009
	Débito

	57.025,25
	4/8/2010
	Débito

Valor total do débito atualizado até 7/5/2018: R$ 180.001,34.
Cofre para recolhimento: Tesouro Nacional.
Conduta relativa ao Sr. Sebastião Silva Trindade: executar parcialmente o Contrato de Repasse 2628.0227137-33/2007 (Siafi 596202) , sem possibilidade de aproveitamento futuro, gerando alcance social nulo, mesmo havendo tempo hábil e recursos repassados pelo Ministério da Agricultura, Pecuária e Abastecimento para conclusão da obra.
Conduta relativa ao Sr. Adalto José Zago: deixar de dar continuidade às obras de Desenvolvimento do Setor Agropecuário, objeto do Contrato de Repasse 2628.0227137-33/2007 (Siafi 596202) , sem possibilidade de aproveitamento futuro e com alcance social nulo, embora os recursos repassados pelo Ministério da Agricultura, Pecuária e Abastecimento estivessem à disposição para a continuidade do objeto do contrato de repasse.
Nexo de causalidade relativa ao Sebastião Silva Trindade: a execução parcial do objeto do Contrato de Repasse 2628.0227137-33/2007 (Siafi 596202) , sem possibilidade de aproveitamento futuro, mesmo havendo tempo hábil e recursos repassados pelo Ministério da Agricultura, Pecuária e Abastecimento para conclusão da obra, resultou em alcance social nulo e, consequentemente, dano ao Erário pelo valor de R$ 110.687,78.
Nexo de causalidade relativa ao Sr. Adalto José Zago: a não continuidade das obras de Desenvolvimento do Setor Agropecuário, objeto do Contrato de Repasse 2628.0227137-33/2007 (Siafi 596202) , sem possibilidade de aproveitamento futuro e com alcance social nulo, embora houvesse recursos à sua disposição para a continuidade do objeto do contrato e repasse, resultou em dano ao Erário pelo valor de R$ 110.687,78.
Culpabilidade: a conduta dos responsáveis é reprovável, posto que na qualidade de prefeito à época dos fatos, estavam cientes de suas atribuições como chefe do poder executivo municipal, principalmente no que se refere à obrigatoriedade de executar integralmente o objeto do contrato de repasse, utilizando-se os recursos repassados pelo Ministério da Agricultura, Pecuária e Abastecimento para tal finalidade, sendo razoável exigir dos responsáveis conduta diversa daquela que adotaram, considerando as circunstâncias que os cercavam, não estando albergados em nenhuma excludente de ilicitude.
Da instrução antecedente – peça 20
9.	Na instrução antecedente foram analisadas as alegações de defesa dos responsáveis.
10.	Foi informado que o Sr. Adalto José Zago solicitou a reformulação do contrato de repasse (tendo em vista o vendaval ocorrido no município e a rescisão do contrato com a empresa Romatre Construtora Ltda.) bem como a prorrogação de vigência do contrato de repasse por mais 360 dias para realizar de novo processo licitatório e contratação de empresa para conclusão da obra. Foi informado ainda que em junho de 2015 o responsável informou ao MAPA que não havia possibilidade de reconstruir a etapa realizada da obra com recursos próprios, solicitando a devolução do recurso existente em caixa/conta, a instauração de tomada de contas especial em face do gestor faltoso e a abstenção de inserção do nome da municipalidade no Siafi. Noticiou-se que não era necessário um viveiro de mudas, tendo em vista que o território do município era ocupado por mais de 80% de parque de vegetação nativa.
11.	Chegou-se à conclusão de que apesar de sua manifestação no sentido de prorrogação do contrato de repasse, o Sr. Adalto José Zago não deveria ser responsabilizado por não ter dado continuidade às obras objeto do contrato de repasse, uma vez que a parte da obra que havia sido construída havia desabado.
12.	Conforme relatado na instrução antecedente, o Sr. Sebastião Silva Trindade informou que em 17/9/2010 a obra ruiu por motivo de força maior (forte chuva com ventania e tempestade) , motivo pelo qual a empresa Romatre Construtora Ltda. foi notificada com o objetivo de regularizar a obra e dar continuidade ao empreendimento. Verificou-se, contudo, que não constava dos autos documentação comprobatória no sentido de terem sido adotadas, com relação ao sinistro, por parte da Administração do Município de Apiacás, medidas tempestivas no sentido de solicitar aos órgãos competentes a elaboração de laudos periciais técnicos para identificar os reais motivos causadores da destruição da obra, com vistas a responsabilizar administrativa e judicialmente a referida empresa, considerando o disposto nos arts. 69 e 70 da Lei 8.666/1993. Noticiou-se que caso os laudos periciais técnicos atestassem a ocorrência de caso fortuito ou de força maior, comprovadamente alheio à vontade do responsável, tornando materialmente impossível o julgamento de mérito, as contas seriam consideradas iliquidáveis, nos termos do art. 211 do RI/TCU e que caso ficasse atestada a ocorrência de irregularidades praticadas pela empresa na execução do objeto do contrato, haveria fundamento para sua responsabilização com base nos arts. 69 e 70 da Lei 8.666/1993. Chegou-se à conclusão de que nos dois casos a responsabilidade do Sr. Sebastião Silva Trindade seria afastada. Entretanto, como não solicitou tempestivamente a elaboração de laudos periciais técnicos e passados mais de 8 anos que a obra veio abaixo, deveria ser responsabilizado pelo débito.
13.	Concluiu-se que a empresa Romatre Construtora Ltda. também deveria ser responsabilizada pelo dano ao erário, considerando que se beneficiou com o recebimento de recursos federais repassados ao município para execução do objeto do contrato de repasse, que ruiu em 17/9/2010, mas não o reconstruiu às suas expensas, contrariando o disposto no art. 69 da Lei 8.666/1993.
14.	Como consequência, foi proposta a realização de citação do Sr. Sebastião Silva Trindade, solidariamente com a empresa Romatre Construtora Ltda., a fim de que apresentassem alegações de defesa em relação às irregularidades constatadas. Abaixo, constam as informações necessárias à caracterização das irregularidades.
Quantificação do débito:
	Valor original (R$) 
	Data da ocorrência
	Débito/crédito

	4.880,67
	5/1/2009
	Débito

	11.977,82
	6/10/2009
	Débito

	36.804,04
	16/12/2009
	Débito

	57.025,25
	4/8/2010
	Débito

Valor total do débito atualizado até 5/2/2019: R$ 185.033,98.
Irregularidade: inexecução das obras com recursos do Contrato de Repasse 2628.022713733/2007 (Siafi 596202) , firmado entre o Ministério da Agricultura, Pecuária e Abastecimento e a prefeitura municipal de Apiacás/MT, no valor de R$ 110.687,78, com vigência de 13/11/2007 a 30/6/2016, que tinha por objeto a transferência de recursos para o Desenvolvimento do Setor Agropecuário, em razão de a obra ter sido destruída em 17/9/2010, sem possibilidade de aproveitamento futuro, com alcance social nulo.
Dispositivos violados: parágrafo único do art. 70 da Constituição Federal; art. 145 do Decreto 93.872/1986; art. 22 da IN STN 1/1997; Cláusula Décima Segunda do Contrato de Repasse 2628.0227137-33/2007 (Siafi 596202) e arts. 69 e 70 da Lei 8.666/1993.
Conduta do Sr. Sebastião Silva Trindade: deixar de solicitar aos órgãos competentes a elaboração de laudos periciais técnicos para identificar os reais motivos causadores da destruição das obras realizadas com recursos do Contrato de Repasse 2628.022713733/2007 (Siafi 596202) .
Conduta da empresa Romatre Construtora Ltda.: deixar de reconstruir às suas expensas o objeto do Contrato de Repasse 2628.022713733/2007 (Siafi 596202) , o qual veio a ruir em 17/9/2010. 
Nexo de causalidade – Sebastião Silva Trindade: a falta de solicitação aos órgãos competentes para que fossem elaborados laudos periciais técnicos para identificar os reais motivos causadores da destruição das obras realizadas com recursos do Contrato de Repasse 2628.022713733/2007 (Siafi 596202) , resultou na manutenção, sem solução, do problema (obra destruída) , e, consequentemente, em alcance social nulo e dano ao Erário pelo valor de R$ 110.687,78.
Nexo de causalidade – empresa Romatre Construtora Ltda.: a não reconstrução às suas expensas do objeto do Contrato de Repasse 2628.022713733/2007 (Siafi 596202) , o qual veio a ruir em 17/9/2010, resultou na impossibilidade de aproveitamento futuro, e, consequentemente, em alcance social nulo e dano ao Erário pelo valor de R$ 110.687,78.
Culpabilidade - Sebastião Silva Trindade: não há excludentes de ilicitude, de culpabilidade e de punibilidade; é razoável supor que o Sr. Sebastião Silva Trindade tinha consciência da ilicitude de sua conduta; era exigível conduta diversa da praticada, qual seja, solicitar aos órgãos competentes a elaboração de laudos periciais técnicos para identificar os reais motivos causadores da destruição das obras realizadas, objeto do contrato de repasse.
Culpabilidade - empresa Romatre Construtora Ltda.: não há excludentes de ilicitude, de culpabilidade e de punibilidade; é razoável supor que a empresa tinha consciência da ilicitude de sua conduta; era exigível conduta diversa da praticada, qual seja, reconstruir às suas expensas o objeto do Contrato de Repasse 2628.022713733/2007 (Siafi 596202) , em razão de a obra ter sido destruída em 17/9/2010.
15.	  Considerando que não constava nos autos documentação comprobatória do recolhimento do saldo aos cofres do Tesouro Nacional (cujo valor em 17/4/2016 era de R$ 332.656,95 – peça 2, p. 109) , sugeriu-se, quando da apreciação do mérito, dar ciência à Caixa sobre a falta de restituição à Conta Única do Tesouro Nacional do saldo dos recursos do contrato de repasse, visto ter sido afrontado o disposto no art. 21, §6º, da IN/STN 1/1997, com vistas à adoção de providências internas no sentido de verificar se houve a restituição e, caso contrário, requerê-la, instaurando nova TCE no caso de insucesso, adotando ainda providências internas que previnam a ocorrência de outras irregularidades/falhas semelhantes.
16.	A Unidade Técnica e o Relator dos autos, Exmo. Ministro Benjamin Zymler, acolheram a proposta alvitrada, conforme se verifica nas peças 22-23. Foram efetuadas as citações dos responsáveis, nos moldes adiante:
	Ofício
	Data do ofício
	Data de Recebimento do Ofício
	Destinatário
	Nome do Recebedor do Ofício
	Observação
	Fim do Prazo para defesa

	Ofício 0905/2019-TCU/Secex-TCE
	8/3/2019
	27/3/2019 (vide AR de peça 27) 
	Sebastião Silva Trindade
	Neli Pereira da Silva
	Ofício recebido no endereço da responsável, conforme pesquisa de endereço no Sistema da Receita Federal (peça 31) .
	25/3/2019

	Ofício 6294/2019-TCU/Seproc
	1/10/2019
	15/10/2019 (vide AR de peça 39) 
	Romatre Construtora Ltda.
	Luiza Alves Dourado
	Ofício recebido no endereço da responsável, conforme pesquisa de endereço realizada na Internet (peça 35) 
	16/10/2019

17.	Transcorrido o prazo regimental, a Romatre Construtora Ltda. permaneceu silente, devendo ser considerada revel, nos termos do art. 12, §3º, da Lei 8.443/1992.
EXAME TÉCNICO
18.	Preliminarmente, cumpre tecer breves considerações sobre a forma como são realizadas as comunicações processuais no TCU. A esse respeito, destacam-se o art. 179, do Regimento Interno do TCU (Resolução 155, de 4/12/2002) e o art. 4º, inciso III, § 1º, da Resolução TCU 170, de 30 de junho de 2004, in verbis:
Art. 179. A citação, a audiência ou a notificação, bem como a comunicação de diligência, farse-ão:
I - mediante ciência da parte, efetivada por servidor designado, por meio eletrônico, fac-símile, telegrama ou qualquer outra forma, desde que fique confirmada inequivocamente a entrega da comunicação ao destinatário;
II - mediante carta registrada, com aviso de recebimento que comprove a entrega no endereço do destinatário;
III - por edital publicado no Diário Oficial da União, quando o seu destinatário não for localizado
 (...) 
Art. 3º As comunicações serão dirigidas ao responsável, ou ao interessado, ou ao dirigente de órgão ou entidade, ou ao representante legal ou ao procurador constituído nos autos, com poderes expressos no mandato para esse fim, por meio de:
I - correio eletrônico, fac-símile ou telegrama;
II - servidor designado;
III - carta registrada, com aviso de recebimento;
IV - edital publicado no Diário Oficial da União, quando o seu destinatário não for localizado, nas hipóteses em que seja necessário o exercício de defesa”.
Art. 4º. Consideram-se entregues as comunicações:
I - efetivadas conforme disposto nos incisos I e II do artigo anterior, mediante confirmação da ciência do destinatário;
II - realizadas na forma prevista no inciso III do artigo anterior, com o retorno do aviso de recebimento, entregue comprovadamente no endereço do destinatário;
III - na data de publicação do edital no Diário Oficial da União, quando realizadas na forma prevista no inciso IV do artigo anterior.
§ 1º O endereço do destinatário deverá ser previamente confirmado mediante consulta aos sistemas disponíveis ao Tribunal ou a outros meios de informação, a qual deverá ser juntada ao respectivo processo.
 (...) 
19.	Bem se vê, portanto, que a validade da citação via postal não depende de que o aviso de recebimento seja assinado pelo próprio destinatário da comunicação, o que dispensa, no caso em tela, a entrega do AR em “mãos próprias”. A exigência da norma é no sentido de o Tribunal verificar se a correspondência foi entregue no endereço correto, residindo aqui a necessidade de certeza inequívoca. 
20.	Não é outra a orientação da jurisprudência do TCU, conforme se verifica dos julgados a seguir transcritos:
São válidas as comunicações processuais entregues, mediante carta registrada, no endereço correto do responsável, não havendo necessidade de que o recebimento seja feito por ele próprio (Acórdão 3648/2013-TCU-Segunda Câmara, Relator Ministro JOSÉ JORGE) ;
É prescindível a entrega pessoal das comunicações pelo TCU, razão pela qual não há necessidade de que o aviso de recebimento seja assinado pelo próprio destinatário. Entregandose a correspondência no endereço correto do destinatário, presume-se o recebimento da citação. (Acórdão 1019/2008-TCU-Plenário, Relator Ministro BENJAMIN ZYMLER) ;
As comunicações do TCU, inclusive as citações, deverão ser realizadas mediante Aviso de Recebimento - AR, via Empresa Brasileira de Correios e Telégrafos, bastando para sua validade que se demonstre que a correspondência foi entregue no endereço correto. (Acórdão 1526/2007-TCU-Plenário, Relator Ministro AROLDO CEDRAZ) .
21.	A validade do critério de comunicação processual do TCU foi referendada pelo Supremo Tribunal Federal, nos termos do julgamento do MS-AgR 25.816/DF, por meio do qual se afirmou a desnecessidade da ciência pessoal do interessado, entendendo-se suficiente a comprovação da entrega do “AR” no endereço do destinatário:
EMENTA: AGRAVO REGIMENTAL. MANDADO DE SEGURANÇA. DESNECESSIDADE DE INTIMAÇÃO PESSOAL DAS DECISÕES DO TRIBUNAL DE CONTAS DA UNIÃO. ART. 179 DO REGIMENTO INTERNO DO TCU. INTIMAÇÃO DO ATO IMPUGNADO POR CARTA REGISTRADA, INICIADO O PRAZO DO ART. 18 DA LEI nº 1.533/51 DA DATA CONSTANTE DO AVISO DE RECEBIMENTO. DECADÊNCIA RECONHECIDA. AGRAVO IMPROVIDO.
O envio de carta registrada com aviso de recebimento está expressamente enumerado entre os meios de comunicação de que dispõe o Tribunal de Contas da União para proceder às suas intimações.
O inciso II do art. 179 do Regimento Interno do TCU é claro ao exigir apenas a comprovação da entrega no endereço do destinatário, bastando o aviso de recebimento simples.
22.	No presente caso a citação do Sr. Sebastião Silva Trindade foi efetivada por meio do Ofício 0905/2019-TCU/Secex-TCE (peça 24) , tendo havido ciência no dia 27/3/2019 (Aviso de Recebimento de que trata a peça 27) . Sua citação foi válida, pois a entrega da correspondência se deu no endereço proveniente de pesquisa realizada nos sistemas CPF e CNPJ da Receita Federal e, além disso, ele encaminhou defesa (peça 32) .
23.	A citação da Romatre Construtora Ltda. foi efetivada por meio do Ofício 0906/2019-TCU/Secex-TCE, no endereço que constava na Receita Federal (peças 25 e 29) , sem sucesso. Posteriormente, foi encaminhado o Ofício 6294/2019-TCU/Seproc (peça 38) à pessoa do seu sócio-administrador, Sr. Edilson Alves Dourados, o qual, entretanto, não compareceu aos autos. Assim, a citação foi realizada por meio de edital (peças 36-37) .
Da revelia
24.	Nos processos do TCU a revelia não leva à presunção de que seriam verdadeiras todas as imputações levantadas contra os responsáveis, diferentemente do que ocorre no processo civil, em que a revelia do réu opera a presunção da verdade dos fatos narrados pelo autor. Dessa forma, a avaliação da responsabilidade do agente não pode prescindir da prova existente no processo ou para ele carreada. 
25.	Ao não apresentar sua defesa, a responsável deixou de produzir prova da regular aplicação dos recursos sob sua responsabilidade, em afronta às normas que impõem aos gestores públicos a obrigação legal de, sempre que demandados pelos órgãos de controle, apresentar os documentos que demonstrem a correta utilização das verbas públicas, a exemplo do contido no art. 93 do Decreto-Lei 200/67: “Quem quer que utilize dinheiros públicos terá de justificar seu bom e regular emprego na conformidade das leis, regulamentos e normas emanadas das autoridades administrativas competentes.” 
26.	Mesmo as alegações de defesa não sendo apresentadas, considerando o princípio da verdade real que rege esta Corte, procurou-se buscar, em manifestações da responsável na fase interna desta Tomada de Contas Especial, se havia algum argumento que pudesse ser aproveitado a seu favor.
27.	No entanto, a responsável não se manifestou na fase interna, não havendo, assim, nenhum argumento que possa vir a ser analisado e posteriormente servir para afastar as irregularidades apontadas.
28.	Em se tratando de processo em que a parte interessada não se manifestou acerca das irregularidades imputadas, não há elementos para que se possa efetivamente aferir e reconhecer a ocorrência de boa-fé na conduta da responsável, podendo este Tribunal, desde logo, proferir o julgamento de mérito pela irregularidade das contas, conforme nos termos dos §§ 2º e 6º do art. 202 do Regimento Interno do TCU (Acórdão 2064/2011-TCU-Primeira Câmara (relator: Ubiratan Aguiar) , 6.182/2011-TCU-1ª Câmara (relator: Weber de Oliveira) , 4.072/2010-TCU-1ª Câmara (Relator: Valmir Campelo) , 1.189/2009-TCU-1ª Câmara (Relator: Marcos Bemquerer) , 731/2008TCUPlenário (Relator: Aroldo Cedraz) .
29.	Resta, portanto, analisar as alegações de defesa do Sr. Sebastião Silva Trindade.
30.	O responsável foi citado por ter deixado de solicitar aos órgãos competentes a elaboração de laudos periciais técnicos para identificar os reais motivos causadores da destruição das obras realizadas com recursos do contrato de repasse. A falta de solicitação de laudo pericial resultou na manutenção, sem solução, do problema (obra destruída) , resultando em dano ao Erário pelo valor de R$ 110.687,78.
31.	O responsável alega que:
a) o sinistro ocorrido foi comunicado à Caixa Econômica Federal, gestora dos recursos e intermediária do contrato de repasse;
b) o fato ocorrido foi apurado por órgão interno da Administração, chegando-se à conclusão de que a empresa responsável pela construção deveria ser notificada a refazer e concluir a obra;
c) diante do inadimplemento da empresa construtora responsável em refazer e dar continuidade a obra, conforme consta no processo administrativo instaurado e no Termo de Distrato, não houve outra alternativa senão rescindir o contrato firmado, por intermédio de distrato;
d) não havendo ressarcimento dos valores recebidos, não restou outra alternativa senão propor ação judicial em face da empresa construtora responsável, processo que tramita perante a única vara da Comarca de Apiacás (Processo 61-63.2013.811.0084 - código 45351) ; e
e) a documentação mencionada já se encontra no presente processo.
Análise
32.	Nas alegações de defesa apresentadas não constam elementos que possam afastar a responsabilidade imputada ao Sr. Sebastião Silva Trindade, pois não foi trazido aos autos o laudo pericial técnico para identificar os reais motivos causadores da destruição das obras realizadas com recursos do contrato de repasse.
33.	A elaboração do referido laudo constituiria procedimento essencial, descrevendo as condições em que o acidente ocorreu e a exata extensão do dano. Seu caráter oficial serviria de elemento para o reconhecimento da obrigação de ressarcimento, haja vista que todos os procedimentos requeridos para uma situação como essa nele estariam apoiados. Contudo, o responsável buscou solução diversa para fins de ressarcimento do dano, ou seja, comunicação à Caixa, gestora dos recursos, apuração dos fatos por órgão interno da Administração e propositura de ação judicial em face da empresa construtora responsável.
34.	Constata-se ter havido inércia do responsável em relação à apuração dos fatos, pois embora a obra tenha sido destruída em 17/9/2010, somente ingressou na justiça contra a construtora em janeiro de 2013 (peça 2, p. 116) mais de dois anos após o fato ocorrido, dificultando ainda mais a obtenção de elementos comprobatórios que pudessem acarretar a responsabilização pelo dano ocorrido.
35.	Cumpre informar que embora o responsável tenha ingressado com ação judicial contra a Romatre Construtora Ltda., eventual decisão no âmbito judicial não necessariamente tem repercussão sobre o juízo adotado pelo Tribunal de Contas da União, à exceção de decisão judicial na esfera criminal que conclua pela negativa dos fatos ou de sua autoria, a teor do artigo 935 do Código Civil e da jurisprudência do TCU (v.g. Acórdão 10042/2015-TCU-Segunda Câmara, Min. Marcos Bemquerer, 680/2015-TCU-Plenário, Min. André de Carvalho, 131/2017-TCU-Plenário, Min. Walton Alencar Rodrigues e 2.983/2016-TCU-1ª Câmara, Min. Bruno Dantas) .
36.	Conclui-se, portanto, que as alegações de defesa apresentadas devem ser rejeitadas, devendo suas contas ser julgadas irregulares. Dessa forma, impõe-se sua responsabilização em relação aos débitos supra, solidariamente com a Romatre Construtora Ltda.
Da pretensão punitiva do TCU
37.	Vale ressaltar que a pretensão punitiva do TCU, conforme Acórdão 1441/2016-TCU-Plenário, que uniformizou a jurisprudência acerca dessa questão, subordina-se ao prazo geral de prescrição indicado no art. 205 do Código Civil, que é de 10 anos, contado da data de ocorrência da irregularidade sancionada, nos termos do art. 189 do Código Civil, sendo este prazo interrompido pelo ato que ordenar a citação, a audiência ou a oitiva do responsável. No caso em exame não ocorreu a prescrição punitiva, uma vez que as irregularidades ocorreram a partir no período de 5/1/2009 a 4/8/2010 (item 8 da presente instrução) e os atos de ordenação de citação ocorreram em 11/7/2018 (Sebastião Silva Trindade) e 15/10/2019 (Romatre Construtora Ltda.) .
CONCLUSÃO
38.	Em face da análise promovida nos itens 13-32 da seção ‘Exame Técnico’, propõe-se rejeitar as alegações de defesa apresentadas pelo Sr. Sebastião Silva Trindade, uma vez que não foram suficientes para sanear as irregularidades a ele atribuídas, considerando ainda a inexistência nos autos elementos que demonstrem sua boa-fé ou a ocorrência de outros excludentes de culpabilidade, razões pelas quais suas contas devem, desde logo, ser julgadas irregulares, nos termos do art. 202, § 6º, do Regimento Interno/TCU.
39.	Diante da revelia da empresa Romatre Construtora Ltda. e inexistindo nos autos elementos que permitam concluir pela ocorrência de boa-fé ou de outros excludentes de culpabilidade em sua conduta, propõe-se que suas contas sejam julgadas irregulares.
40.	Em razão de imputação de débito aos responsáveis, deve ser-lhes aplicada a multa prevista no art. 57 da Lei 8.443/1992.
PROPOSTA DE ENCAMINHAMENTO
41.	Diante do exposto, submetemos os autos à consideração superior, propondo ao Tribunal:
	a) considerar revel a empresa Romatre Construtora Ltda. (CNPJ: 01.268.058/0001-83) , para todos os efeitos, dando-se prosseguimento ao processo, com fulcro no art. 12, § 3º, da Lei n. 8.443/92;
	b) julgar irregulares, nos termos dos arts. 1º, inciso I, 16, inciso III, alínea “c”, § 2º, da Lei 8.443/92, c/c os arts. 19 e 23, inciso III, da mesma Lei, e com arts. 1º, inciso I, 209, inciso III, 210 e 214, inciso III, do Regimento Interno/TCU, as contas do Sr. Sebastião Silva Trindade (CPF XXX.376.225-XX) e da Romatre Construtora Ltda. (CNPJ: 01.268.058/0001-83) , condenando-os ao pagamento das importâncias a seguir especificadas, atualizadas monetariamente e acrescidas dos juros de mora, calculadas a partir das datas discriminadas até a data do efetiva quitação do débito, fixando-lhes o prazo de quinze dias, para que comprovem, perante o Tribunal, o recolhimento das referidas quantias aos cofres da Caixa Econômica Federal, nos termos do art. 23, inciso III, alínea “a”, da citada lei:
	Quantificação do débito:
	Valor original (R$) 
	Data da ocorrência
	Débito/crédito

	4.880,67
	5/1/2009
	Débito

	11.977,82
	6/10/2009
	Débito

	36.804,04
	16/12/2009
	Débito

	57.025,25
	4/8/2010
	Débito

Valor total do débito atualizado até 17/2/2020: R$ 246.827,56.
	c) aplicar individualmente ao Sr. Sebastião Silva Trindade e à Romatre Construtora Ltda., a multa prevista no art. 57 da Lei 8.443/1992 c/c o art. 267 do RI/TCU, fixando-lhes o prazo de quinze dias, a contar da notificação, para que comprovem, perante o Tribunal (art. 214, III, a, do Regimento Interno do TCU) , o recolhimento da dívida aos cofres do Tesouro Nacional, atualizada monetariamente desde a data do acórdão que vier a ser proferido por este Tribunal até a do efetivo recolhimento, se pagas após o vencimento, na forma da legislação em vigor;
	d) autorizar, desde logo, a cobrança judicial das dívidas, caso não atendidas a notificação, na forma do disposto no art. 28, inciso II, da Lei nº 8.443/92;
	e) autorizar também, desde logo, se requerido, com fundamento no art. 28, inciso I, da Lei 8.443, de 1992 c/c o art. 217, §§ 1º e 2º do Regimento Interno, o parcelamento da dívida em até 36 parcelas, incidindo sobre cada parcela, corrigida monetariamente, os correspondentes acréscimos legais fixando- lhe o prazo de quinze dias, a contar do recebimento da notificação, para comprovar perante o Tribunal o recolhimento da primeira parcela, e de trinta dias, a contar da parcela anterior, para comprovar os recolhimentos das demais parcelas, devendo incidir sobre cada valor mensal, atualizado monetariamente, os juros de mora devidos, no caso do débito, na forma prevista na legislação em vigor, alertando os responsáveis de que a falta de comprovação do recolhimento de qualquer parcela importará o vencimento antecipado do saldo devedor, nos termos do § 2º do art. 217 do Regimento Interno deste Tribunal;
	f) enviar cópia do Acórdão a ser prolatado à Procuradoria da República no Estado de Mato Grosso, nos termos do § 3º do art. 16 da Lei 8.443/1992, c/c o § 7º do art. 209 do Regimento Interno do TCU, para adoção das medidas cabíveis;
	g) enviar cópia do Acórdão que vier a ser proferido à Caixa Econômica Federal e aos responsáveis, para ciência, informando que a presente deliberação está disponível para a consulta no endereço www.tcu.gov.br/acordaos, além de esclarecer que, caso requerido, o TCU poderá fornecer sem custos as correspondentes cópias, de forma impressa; e
	h) dar ciência à Caixa sobre a falta de restituição, à Conta Única do Tesouro Nacional, do saldo dos recursos do Contrato de Repasse 2628.0227137-33/2007 (Siafi 596202) , no valor histórico de R$ 310.790,76, visto ter sido afrontado o disposto no art. 21, §6º, da IN/STN 1/1997, com vistas à adoção de providências internas no sentido de verificar se houve a restituição e, caso contrário, requerê-la, instaurando nova TCE no caso de insucesso, adotando ainda providências internas que previnam a ocorrência de outras irregularidades/falhas semelhantes.”
2.	Por sua vez, o Ministério Público junto ao TCU exarou sua manifestação regimental nos seguintes termos (peça 44) :
“Trata-se de tomada de contas especial (TCE) instaurada pela Caixa Econômica Federal (Caixa) em razão da execução parcial do objeto do Contrato de Repasse 2628.0227137-33/2007, firmado entre o Ministério da Agricultura, Pecuária e Abastecimento (Mapa) e o Município de Apiacás – MT, com a interveniência da Caixa, o qual possuiu como objeto a transferência de recursos para o Desenvolvimento do Setor Agropecuário naquela municipalidade (peça 2, p. 39-44) .
O valor total de recursos previsto para a implementação do objeto foi de R$ 301.546,40, sendo R$ 292.500,00 oriundos do Mapa e R$ 9.046,39 correspondentes à contrapartida a ser aportada pelo município convenente. Os recursos federais foram integralmente descentralizados por intermédio de ordem bancária emitida em 6/11/2008. 
No relatório de TCE, a Caixa concluiu pela ocorrência de dano ao erário no valor original de R$ 110.687,78, correspondente à totalidade dos recursos federais que foram desbloqueados, cuja responsabilidade foi atribuída aos Srs. Sebastião Silva Trindade e Adalto José Zago, prefeitos municipais nas gestões 2008 a 2012 e 2013 a 2016, respectivamente (peça 2, p. 84 e 173-176) .
No âmbito deste Tribunal, foram promovidas as citações dos referidos responsáveis, bem como da empresa Romatre Construtora Ltda., contratada para a execução da obra correspondente ao objeto ajustado (construção de viveiro de mudas no Município de Apiacás – MT) , a qual, embora devidamente notificada, quedou-se silente.
Após a análise das alegações de defesa apresentadas, a Secretaria de Controle Externo de Tomada de Contas Especial (Secex-TCE) propôs, resumidamente, em pronunciamentos convergentes (peças 41, p. 9-11, 42 e 43) :
considerar revel a empresa Romatre Construtora Ltda.;
julgar irregulares as contas do Sr. Sebastião Silva Trindade e da Romatre Construtora Ltda., condená-los em débito no valor original de R$ 110.687,78 e aplicar-lhes a multa prevista no artigo 57 da Lei 8.443/1992; e
dar ciência à Caixa acerca da possível ausência de restituição, à Conta Única do Tesouro Nacional, do saldo dos recursos do ajuste, com vistas à adoção de providências internas no sentido de verificar se houve a restituição e, caso contrário, requerê-la, instaurando nova TCE caso seja necessário.
Consoante consta do Parecer 1344, a construção do viveiro de mudas no Município de Apiacás – MT, objeto do convênio em análise, teria atingido somente 37,84% de execução física. De acordo com a Caixa, “com esse percentual, o objeto não pode cumprir com os objetivos previstos no plano de trabalho, não gerando, portanto, o benefício social esperado” (peça 2, p. 5) .
De acordo com o mesmo documento, as obras tiveram início em 17/11/2008. Constata-se, portanto, que incumbia ao Sr. Sebastião Silva Trindade executar adequadamente o objeto ajustado, na medida em que possuía o tempo referente a todo o período de seu mandato (2009 a 2012) , bem como dispunha dos recursos federais que haviam sido transferidos para a construção do viveiro.
Consta dos autos informação de que, em razão de fortes chuvas que ocorreram na região, em 17/9/2010, a parcela do objeto executada até aquele momento teria ruído. Nada obstante, considerando que na ocasião dessa ocorrência ainda restavam mais de dois anos para o término do mandato do Sr. Sebastião Silva Trindade, havia tempo hábil para que fossem adotadas as providências que viabilizassem a retomada da obra pelo próprio gestor ou que ao menos assegurassem as condições mínimas para que seu sucessor o fizesse.
Embora tenha sido interposta ação judicial contra a empresa Romatre Construtora Ltda., verifica-se que a petição inicial da aludida ação foi finalizada somente em 21/12/2012, ou seja, mais de dois anos após o desabamento da obra e restando somente alguns dias para o término do mandato do Sr. Sebastião Silva Trindade. Cumpre ainda salientar que a petição foi protocolada somente em 29/1/2013, já na gestão do prefeito sucessor (peça 2, p. 116-118) .  Essas constatações deixam ainda mais evidente que houve inércia do responsável em adotar as medidas necessárias para solucionar ou mitigar os problemas relativos à inexecução do objeto do Contrato de Repasse 2628.0227137-33/2007.
Em face das circunstâncias acima expostas, considero ter sido apropriadamente delineada a responsabilidade do Sr. Sebastião Silva Trindade no âmbito desta TCE.  Igualmente bem caracterizada restou a responsabilidade da empresa contratada, na medida em que, apesar de ter recebido pelos serviços, não finalizou a obra referente ao objeto conveniado, mesmo tendo sido notificada acerca dos problemas existentes e instada a resolvê-los. Na fase externa desta TCE, a empresa também não atendeu à citação do Tribunal.
Quanto ao Sr. Adalto José Zago, prefeito municipal de 2013 a 2016, concordo com a unidade técnica em relação a terem sido elididas as irregularidades a ele atribuídas. Em resposta à primeira citação efetuada no âmbito deste processo, o responsável cientificou ter solicitado a reformulação do contrato de repasse, bem como a prorrogação de sua vigência por mais 360 dias para a realização de novo processo licitatório. A despeito disso, não foi possível dar continuidade à execução da obra, devido ao avançado estado de deterioração da parcela que havia sido construída, derivado principalmente do desabamento ocorrido em 2010.  Todavia, embora a Secex-TCE tenha concluído pelo afastamento da responsabilidade do Sr. Adalto José Zago, o aludido gestor não foi incluído na proposta de encaminhamento de mérito formulada, motivo pelo qual alvitrarei, ao final deste parecer, o julgamento pela regularidade de suas contas.
Em relação à possibilidade de aplicação de sanções aos responsáveis, aduziu a Secex-TCE não ter ocorrido “a prescrição [da pretensão] punitiva, uma vez que as irregularidades ocorreram no período de 5/1/2009 a 4/8/2010 [...] e os atos de ordenação de citação ocorreram em 11/7/2018 (Sebastião Silva Trindade) e 15/10/2019 (Romatre Construtora Ltda.) ” (grifamos) .  No entanto, cumpre esclarecer que o dia 15/10/2019 referenciado pela unidade técnica diz respeito à data em que a empresa tomou ciência da citação (peça 39) , e não ao dia em que esta foi ordenada.
Na realidade, a autorização da citação da empresa contratada foi efetuada por Vossa Excelência em 22/2/2019 (peça 23) .  De qualquer maneira, em dissonância com a Secex-TCE, constato a incidência da prescrição da pretensão punitiva do Tribunal em relação à ocorrência do dia 5/1/2009 (primeira parcela do débito) , na medida em que houve transcurso de tempo superior a dez anos (previsto no Acórdão 1441/2016-TCU-Plenário) entre esse evento e a autorização da citação da Romatre Construtora Ltda., em 22/2/2019.  
Essa circunstância, a meu ver, deve ser levada em consideração no momento de estabelecer a dosimetria da sanção pecuniária que vier a ser aplicada à empresa. Releva deixar assente que o mesmo não ocorre em relação ao Sr. Sebastião Silva Trindade, tendo em vista que a primeira citação do responsável foi autorizada em 25/6/2018 (peça 7) , antes, portanto, de transcorrer o prazo prescricional de dez anos contados a partir da primeira irregularidade (5/1/2009) .
Diante do exposto, este membro do Ministério Público de Contas manifesta-se de acordo com Secex-TCE, sem prejuízo de propor, no entanto, em adição ao encaminhamento formulado, que sejam julgadas regulares as contas do Sr. Adalto José Zago.”
É o Relatório.

8.1. Marcelo Luiz Faustino Pereira, representando Sebastiao Silva Trindade.  
8.2. Hugo Leon Silveira (16.671-A/OAB-MT), representando Adalto José Zago.

Procurador Sergio Ricardo Costa Caribé.

TOMADA DE CONTAS ESPECIAL. CONTRATO DE REPASSE. MINISTÉRIO DA AGRICULTURA, PECUÁRIA E ABASTECIMENTO. CONSTRUÇÃO DE VIVEIRO DE MUDAS. EXECUÇÃO PARCIAL DO OBJETO, SEM SERVENTIA DA PARCELA DA OBRA EXECUTADA PARA A SOCIEDADE. CITAÇÃO. REVELIA DE UM DOS RESPONSÁVEIS. JULGAMENTO PELA REGULARIDADE DAS CONTAS DE UM DOS RESPONSÁVEIS, COM QUITAÇÃO. IRREGULARIDADE DAS CONTAS DOS OUTROS DOIS. DÉBITO. MULTA.

TOMADA DE CONTAS ESPECIAL (TCE)

Secretaria de Controle Externo de Tomada de Contas Especial (SecexTCE).

Cuidam os autos de tomada de contas especial instaurada pela Caixa Econômica Federal, em razão da execução parcial do objeto do Contrato de Repasse 2628.0227137-33/2007 (Siafi 596202) , firmado entre o Ministério da Agricultura, Pecuária e Abastecimento (MAPA) , representado pela Caixa, e o Município de Apiacás/MT, que tinha por objeto a implantação de viveiro de mudas na municipalidade, conforme plano de trabalho.
Para a consecução do seu objeto, o aludido ajuste previu o aporte de recursos federais no montante de R$ 292.500,00, bem como de outros R$ 9.046,39, a título de contrapartida. Os recursos foram liberados integralmente para a conta do Contrato de Repasse, mas foram desbloqueados somente R$ 110.687,78, em quatro parcelas.
Consta dos autos que o empreendimento foi abandonado com o percentual de execução de 37,84%, sem serventia para a população, haja vista que a empresa Romatre Construtora Ltda., vencedora da licitação para a execução da obra, não concluiu o objeto. Segundo informado, a construção ruiu em virtude de forte chuva e vendaval, o que ensejou a rescisão contratual e propositura de ação judicial para restituição dos valores pagos bem como do prejuízo causado.
Assim, foi promovida a citação solidária da referida construtora e dos Srs. Sebastião Silva Trindade e Adalto José Zago, na qualidade de ex-prefeitos do município, sendo o primeiro pela execução parcial do objeto do Contrato de Repasse e o segundo por não ter dado continuidade às obras, na condição de sucessor no posto de prefeito municipal. O débito imputado solidariamente corresponde ao montante de recursos desbloqueados no bojo do Contrato de Repasse 2628.0227137-33/2007.
Regularmente comunicada, a empresa Romatre Construtora Ltda. deixou transcorrer in albis o prazo para apresentação de suas alegações de defesa. Dessa forma, restou caracterizada a sua revelia, nos termos do art. 12, §3º, da Lei 8.443/1992. 
As alegações de defesa do Sr. Sebastião Silva Trindade foram analisadas pela unidade técnica, que, em síntese, concluiu ter havido inércia do responsável em relação à apuração dos fatos, pois embora a obra tenha sido destruída em 17/9/2010, o município somente ingressou na justiça contra a construtora em janeiro de 2013, mais de dois anos após o fato ocorrido e após o término do mandato do Sr. Sebastião Silva Trindade. Assim, em pareceres uníssonos, a SecexTCE propôs julgar irregulares as contas do responsável, condenando-o solidariamente com a construtora ao pagamento do débito apurado e da multa capitulada no art. 57 da Lei 8.443/1992.
O MP/TCU, em seu parecer regimental, concordou com a proposta da unidade instrutiva. No entanto, observou ter ocorrido a prescrição da pretensão punitiva da Romatre Construtora Ltda. em relação a primeira parcela do débito, situação que deveria ser sopesada na dosimetria da sanção pecuniária que eventualmente fosse aplicada à empresa. 
Em adição ao encaminhamento proposto pela SecexTCE, o Parquet propugnou pelo julgamento das contas do Sr. Adalto José Zago, prefeito municipal de 2013 a 2016, pela regularidade plena, na medida em que considerou elididas as irregularidades atribuídas a esse responsável, que teria solicitado a reformulação do contrato de repasse, bem como a prorrogação de sua vigência por mais 360 dias para a realização de novo processo licitatório. No entanto, não foi possível dar continuidade à execução da obra, devido à destruição da parcela que havia sido construída, bem como por conta da alegada impossibilidade de reconstruir a etapa realizada da obra com recursos próprios.
Em essência, considero adequados os exames procedidos pela unidade técnica e complementados pelo MP/TCU, motivo pelo qual os adoto como razões de decidir, sem prejuízo de tecer algumas considerações adicionais.
Com efeito, a Romatre Construtora Ltda. deveria ter refeito os serviços danificados do empreendimento e assumido integralmente todos os prejuízos verificados, visto que o art. 69 da Lei de Licitações e Contratos estatui que o contratado é obrigado a reparar, corrigir, remover, reconstruir ou substituir, às suas expensas, no total ou em parte, o objeto do contrato em que se verificarem vícios, defeitos ou incorreções resultantes da execução ou de materiais empregados. Igualmente o art. 70 dispõe que o contratado é responsável pelos danos causados diretamente à Administração ou a terceiros, decorrentes de sua culpa ou dolo na execução do contrato, não excluindo ou reduzindo essa responsabilidade a fiscalização ou o acompanhamento pelo órgão interessado.
Mesmo no caso de danos causados por ocorrências climáticas, em princípio o construtor tem responsabilidade objetiva no tocante à solidez e à segurança da obra durante o prazo irredutível de cinco anos a contar de sua conclusão, nos termos do art. 618 do Código Civil, cabendo exclusivamente a ele o ônus de demonstrar que não possui nenhuma parcela de culpa na consecução dos vícios eventualmente encontrados. 
O empreiteiro tem uma verdadeira obrigação de resultado, conforme ensina Sérgio Cavalieri Filho: “a responsabilidade do construtor é de resultado porque se obriga pela boa execução da obra, de modo a garantir sua solidez e capacidade para atender ao objetivo para o qual foi encomendada. Defeitos na obra, aparentes ou ocultos, que importem sua ruína total ou parcial configuram violação ao dever de segurança do construtor, verdadeira obrigação de garantia (ele é o garante da obra) , ensejando-lhe o dever de indenizar independentemente de culpa. Essa responsabilidade só poderá ser afastada se o construtor provar que os danos resultaram de uma causa estranha – força maior, fato exclusivo da vítima ou de terceiro” [CAVALIERI, Sergio Filho. Programa de Responsabilidade Civil. 8.ed. São Paulo: Atlas, 2009, p. 346].
As estruturas e edificações devem ser projetadas, dimensionadas e construídas para suportar ocorrências climáticas, ainda que de elevada intensidade. Nesse sentido, em situação muito semelhante à observada nos autos, o Acórdão 1393/2016-TCU-Plenário, de minha relatoria, determinou que a Infraero apurasse os prejuízos causados nas obras do Aeroporto Marechal Rondon, em Várzea Grande/MT, por um vendaval.
Menciono também o Acórdão 4790/2013-TCU-Segunda Câmara, de relatoria da Ministra Ana Arraes, que apurou o desabamento da estrutura de um galpão do Instituto Federal de Educação, Ciência e Tecnologia de Sergipe, em consequência de irregularidades na contratação e na execução da obra. O Tribunal, acompanhando o posicionamento da relatora, entendeu não ser possível afastar a responsabilidade da empresa executora, conforme consignado no voto condutor do referido julgado. Dessa forma, foram julgadas irregulares as contas do gestor, condenando-o ao recolhimento dos débitos apurados solidariamente com as empresas contratadas, aplicando-lhes, individualmente, a multa capitulada no art. 57 da Lei 8.443/1992.
 Observo que existem normas técnicas da ABNT – Associação Brasileira de Normas Técnicas que estabelecem parâmetros objetivos para o dimensionamento de estruturas em virtude de ocorrências climáticas. Cito como exemplo a NBR 6123, que fixa as condições exigíveis na consideração das forças devidas à ação estática e dinâmica do vento, para efeitos de cálculo de edificações. Portanto, só caberia considerar os prejuízos observados como situação decorrente de evento fortuito se o efeito climático observado superasse os parâmetros normatizados em normas técnicas.
Enfatizo que tais normas são de observância obrigatória nas obras públicas, por força da Lei 4.150/1962, de forma que seria ônus do particular contratado pela Administração demonstrar que seguiu todos os procedimentos normatizados.
Por isso, a Administração deve estar atenta a resguardar o direito de reparação do seu empreendimento, acionando a empresa responsável no prazo legal. A omissão do gestor, que venha a trazer ônus ao erário, pode implicar sua responsabilização, motivo pelo qual eu acompanho a unidade técnica no sentido de julgar irregulares as contas do Sr. Sebastião Silva Trindade, por sua omissão na adoção das medidas cabíveis para dar continuidade à execução da obra e para cobrar os prejuízos observadas da Romatre Construtora Ltda.
No que tange à suposta prescrição da pretensão punitiva em relação a primeira parcela do débito, divirjo do entendimento exposto pelo MP/TCU, pois dies a quo do prazo prescricional deve observar a actio nata, isto é, iniciar-se quando o Estado, na condição de titular do direito punitivo, teve a possibilidade de conhecer o prejuízo causado. Ou seja, tal prazo deve ocorrer a partir da data da destruição da obra (17/9/2010) , não havendo a ocorrência de prescrição da pretensão punitiva, já que o ato que ordenou a citação da empresa Romatre Construtora Ltda. ocorreu em 15/10/2019, portanto, antes de completar o prazo decenal acolhido por remansosa jurisprudência desta Corte de Contas.
Portanto, julgo irregulares as contas do Sr. Sebastião Silva Trindade e da empresa Romatre Construtora Ltda. e os condeno ao pagamento do débito apurado.
Outrossim, endosso a proposta de aplicar a sanção capitulada no art. 57 da Lei 8.443/1992, cujo valor fixo em R$ 25.000,00 (vinte e cinco mil reais) para cada responsável.
	Diante do exposto, manifesto-me pela aprovação do acórdão que ora submeto à apreciação deste Colegiado.
TCU, Sala das Sessões Ministro Luciano Brandão Alves de Souza, em 20 de abril de 2020.
BENJAMIN ZYMLER 
Relator